【裁判字號】    97,訴,2113
【裁判日期】    971110
【裁判案由】    損害賠償
【裁判全文】
臺灣板橋地方法院民事判決              97年度訴字第2113號
原      告  甲○○
被      告  乙○○
訴訟代理人  梁治律師
上列當事人間請求損害賠償事件，本院於民國97年10月27日言詞
辯論終結，判決如下：
    主  文
原告之訴駁回。
訴訟費用由原告負擔。
    事  實
一、原告起訴主張：原告於臺北縣土城市○○路○ 段92、94、96
    號2 樓經營合法托兒所印地安幼兒園，當初室內雖作局部改
    裝，但並無影響大樓結構體。原告為避免幼兒受下雨泡水之
    苦，在88號2 樓及92號2 樓露台上裝遮雨棚，此乃小違章，
    但沒有影響公共安全。然自96年被告擔任社區主任委員一職
    ，即誹謗原告、原告之妻及系爭幼兒園，並由被告發出「致
    住戶一封信」之黑函，向社區住戶指稱「系爭幼兒園之露台
    影響消防安全」、「原告將A 棟鐵門私自改為電鎖」、「原
    告發布不實黑函」等不實內容，被告又於97年4 、5 月間發
    動連署，連署書中提到「原告妨害棟與棟的通行」等不實內
    容，均屬誹謗原告之行為，侵害原告之名譽，使系爭幼兒園
    無法經營，造成系爭幼兒園自95年9 月1 日至今已有3 名學
    生離開，註冊費每人一年15,000元，月費每人一年42,000元
    ，故原告財產上損失共計342,000 元，並且原告十幾年來飽
    受精神上煎熬，請求被告賠償7 萬元。並聲明：被告應給付
    原告新臺幣（下同）40萬元；被告應向原告公開道歉。
二、被告則以：
(一)原告於96年6 月間散發一份「住戶14年來痛苦的告白」予被
    告社區住戶，被告經社區住戶反應及為正視聽，乃於同年7
    月28日召開住戶大會時發布一份「致住戶一封信」，文中內
    容僅就原告所有坐落門牌號碼臺北縣土城市○○路○ 段88號
    2 樓及92號2 樓建物之通道違建案，露台安全通道遭封閉，
    室內空間改造使整棟大樓結構承受力大受考驗之諸多重大違
    規事項，向社區住戶提出報告，被告當時身為該社區管委會
    監察人，被告於96年10月1 日始開始擔任主委，純係基於維
    護社區公共利益及公共安全之考量，難謂有何侵權行為。
(二)臺北縣政府工務局就原告違建及設置鐵門一案，分別於96年
    6 月15日、97年3 月4 日及97年5 月20日到社區現場勘查，
    原告房屋露台違建之事實，業經臺北縣政府工務局及台北縣
    政府違章建築拆除大隊認定屬實，並依「臺北縣違章建築拆
    除優先次序表」規定依序處理中。又原告於96年4 月9日第8
    屆第8 次例行會議中請求給予一週時間自行考慮後提出自行
    改善方案報會參辦，詎屆期仍未提出任何改善方案，復向土
    城市調解委員會申請調解而經調解不成立在案，足見原告毫
    無自行改善之誠意。再者，原告所請求之賠償金額未盡舉證
    責任，以證其實。且原告前向鈞院檢察署對被告法定代理人
    提出妨害名譽告訴，均獲不起訴處分等語。並聲明：請求駁
    回原告之訴。
三、得心證之理由：
（一）本件原告主張在門牌號碼臺北縣土城市○○路○ 段92號、
      94號、96號2 樓經營幼兒園，室內經過局部改裝，並在88
      號2 樓92號2 樓露台上加蓋違建之事實，均為被告所不爭
      執，並有原告所提臺北縣板橋地政事務所建物測量成果圖
      2 件、土地登記謄本及建物登記謄本共5 紙為證（見本院
      卷第8 至14頁），則原告上開主張應堪信為真實。
（二）其次，原告主張被告在社區住戶大會時發布「致住戶一封
      信」之信函，以及被告發動連署，製有連署書等事實，亦
      為被告所不爭執，並有原告所提出之「致住戶一封信」、
      「榮譽市民社區住戶違建拆除陳情連署書」（以下簡稱連
      署書）各1 件為證（見本院卷第6 頁、第16頁）。惟原告
      主張系爭「致住戶一封信」、連署書內容與事實不符，侵
      害原告之名譽等情，則為被告所否認，並以前揭情詞置辯
      ，是本件兩造主要爭點厥為：(一)系爭「致住戶一封信」、
      連署書之內容有無不實情形？(二)系爭「致住戶一封信」、
      連署書之內容有無侵害原告名譽權？茲論述如下：
    (一)系爭「致住戶一封信」、連署書內容有無不實情形？
    １、按言論自由為人民之基本權利，憲法第11條有明文保障
        ，國家應給予最大限度之維護，俾其實現自我、溝通意
        見、追求真理及監督各種政治或社會活動之功能得以發
        揮。惟為兼顧對個人名譽、隱私及公共利益之保護，法
        律尚非不得對言論自由依其傳播方式為合理之限制。刑
        法第310 條第1 項及第2 項誹謗罪即係保護個人法益而
        設，為防止妨礙他人之自由權利所必要，符合憲法第23
        條規定之意旨。至刑法同條第3 項前段以對誹謗之事，
        能證明其為真實者不罰，係針對言論內容與事實相符者
        之保障，並藉以限定刑罰權之範圍，非謂指摘或傳述誹
        謗事項之行為人，必須自行證明其言論內容確屬真實，
        始能免於刑責。惟行為人雖不能證明言論內容為真實，
        但依其所提證據資料，認為行為人有相當理由確信其為
        真實者，即不能以誹謗罪之刑責相繩，亦不得以此項規
        定而免除檢察官或自訴人於訴訟程序中，依法應負行為
        人故意毀損他人名譽之舉證責任，或法院發現其為真實
        之義務，大法官會議釋字第509 號解釋文可憑；又涉及
        侵害他人名譽之言論，可包括事實陳述與意見表達，前
        者具有可證明性，後者則係行為人表示自己之見解或立
        場，無所謂真實與否。而民法上名譽權之侵害雖與刑法
        之誹謗罪不相同，惟刑法就誹謗罪設有處罰規定，於第
        310 條第3 項規定「對於所誹謗之事，能證明其為真實
        者，不罰。但涉於私德而與公共利益無關者，不在此限
        」；同法第311 條第3 款規定，以善意發表言論，對於
        可受公評之事，而為適當之評論者，亦在不罰之列。蓋
        不問事實之有無，概行處罰，其箝制言論之自由，及妨
        害社會，可謂至極。凡與公共利益有關之真實事項，如
        亦不得宣佈，基於保護個人名譽，不免過當，而於社會
        之利害，未嘗慮及。故參酌損益，乃規定誹謗之事具真
        實性者，不罰。但僅涉及私德而與公共利益無關者，不
        在此限。又保護名譽，應有相當之限制，否則箝束言論
        ，足為社會之害，故以善意發表言論，就可受公評之事
        ，而適當之評論者，不問事之真偽，概不予處罰。上述
        個人名譽與言論自由發生衝突之情形，於民事上亦然。
        是有關上述不罰之規定，於民事事件即非不得採為審酌
        之標準。申言之，行為人之言論雖損及他人名譽，惟其
        言論屬陳述事實時，如能證明其為真實，或行為人雖不
        能證明言論內容為真實，但依其所提證據資料，足認為
        行為人有相當理由確信其為真實者；或言論屬意見表達
        ，如係善意發表，對於可受公評之事，而為適當之評論
        者，不問事之真偽，均難謂係不法侵害他人之權利，尚
        難令負侵權行為損害賠償責任。又陳述之事實如與公共
        利益相關，為落實言論自由之保障，亦難責其陳述與真
        實分毫不差，祇其主要事實相符，應足當之（最高法院
        96年度台上字第928 號判決參照）。
    ２、查，系爭「致住戶一封信」內容為：
        「本社區依法成立榮譽市民管理委員會。96年2 月份經
        社區住戶反應及陳情受理92號2 樓及88號2 樓通道違建
        案委託後，經由縣長信箱申訴責管轄單位縣政府工務局
        處理，其間工務局會勘2 次認定屬於違建。但本案截至
        96年7 月25日止，多次向上級反應處理，毫無結果，再
        三延宕，處理態度不明確，置本社區住戶居住於消防安
        危於不顧，因該戶一己之私罔顧人權，何有天理。
        本管委會受住戶陳情所託，一切均依正當程序申訴，遲
        至今日苦無結果，對社區眾多住戶無法交代，致我們合
        理懷疑有人為維護自身私利，動用多方關係來關心此案
        ，意圖拖延，讓本案無疾而終。因此管委會必須向社區
        住戶說明，洪某本人在社區內有多項違反規定及違建事
        項。
        一、甲○○先生將位於社區92號2 樓及88號2 樓房子露
            台、室內空間結構私自加蓋及違法改造經營印地安
            幼兒園，此舉使本棟大樓2 樓以上住戶人人自危。
            （一）露台安全通道遭封閉使雲梯車無法進入。
            （二）室內空間改造已使整棟大樓結構承受力備受
        二、多年前洪某因違建之舉被認定屬實，依法被罰新臺
            幣4萬元之後仍無改善至今。
        三、印地安幼兒園長期將A 棟鐵門私自改為電鎖及對講
            機作為私用，為維護社區安全多次規勸至今毫無誠
            意改善。
        四、92號2 樓及88號2 樓室內建構內部經變更作為營利
            事業工作場所，而洪某本人並無實質居住本社區，
            如因建築結構改變而發生危害，洪某是否願意承擔
            一切法律責任後果。
        五、管委會舉發洪某違建乙案期間，洪某發布不實黑函
            誤導住戶及反告社區門禁大門、警衛室、會議室違
            建一事，試問住戶：社區落成時門禁大門、警衛室
            、會議室是否已存在，而且是建商移交本社區，其
            人心態著實可議。置住戶安全於何處。
        管理委員會本著為社區住戶服務，不畏權勢，盡心盡力
        為社區打造一個安全無虞，提昇生活水平環境，需靠住
        戶人人隨時指教、建議，並發揮全體住戶力量舉發不法
        情事，還給住戶一個美好的生活空間。謝謝!」等語。
        系爭連署書之內容為：「本社區因有92號2 樓和88號2
        樓私地露台連通違建，影響社區整體安全，妨礙棟與棟
        之間通行，經縣政府勘驗確定違建，但因延宕多時，一
        直無法有效執行，經管理委員會同意此案，呼籲全體住
        戶參與連署，早日完成拆除違建乙案。」等語。
    ３、本件原告在門牌號碼臺北縣土城市○○路○ 段92號、94
        號、96號2 樓經營幼兒園，室內經過局部改裝，並在88
        號2 樓92號2 樓露台上加蓋違建之事實，均為兩造所不
        爭執，已如前述，並有被告所提臺北縣政府96年6 月6
        日函、臺北縣政府違章建築拆除大隊97年3 月12日函、
        臺北縣政府工務局97年3 月12日函各1 件為憑（見本院
        卷第28、31、32頁），是系爭「致住戶一封信」中提及
        ：原告將位於社區92號2 樓及88號2 樓房子露台、室內
        空間結構私自加蓋及違法改造經營印地安幼兒園等內容
        ，以及連署書中提及：該社區有92號2 樓和88號2 樓私
        地露台連通違建等內容，均為事實，至堪認定。至於該
        等違建是否因露台安全通道遭封閉使雲梯車無法進入，
        而有消防上之安全問題？是否影響社區整體安全？是否
        妨礙棟與棟之間通行？以及室內空間改造是否已使整棟
        大樓結構承受力備受考驗？應屬於意見陳述之言論，並
        無是否真實可言，原告主張其所為上開違建乃小違建，
        並未影響消防安全或結構安全，系爭「致住戶一封信」
        、連署書所述不實，誹謗其名譽云云，自無可採。
    ４、原告雖否認其所經營之印地安幼兒園將上開社區A 棟鐵
        門私自改為電鎖，惟此有被告提出之臺北縣政府工務局
        97 年2月21日、97年5 月6 日、97年3 月12日函各1 件
        （見本院卷第29、30、32頁）、照片6 幀（見本院卷第
        34-36頁）在卷可稽，是系爭「致住戶一封信」提及：
        印地安幼兒園長期將A 棟鐵門私自改為電鎖等內容，尚
        難認與事實不符。
    ５、系爭「致住戶一封信」中提及：管委會舉發原告違建乙
        案期間，原告發布不實黑函等內容，此據被告提出「住
        戶14年來痛苦的告白」1 件在卷為證（見本院卷第26、
        27頁），原告亦不爭執該信函係其所書寫，且該信函中
        復有記載「本人也被逼舉發社區很多違章的地方」等語
        ，是系爭「致住戶一封信」上開內容亦難認與事實不符
        。
    (二)系爭「致住戶一封信」、連署書之內容有無侵害原告名譽
      權？
        按民法上名譽權之侵害非即與刑法之誹謗罪相同，名譽
      有無受損害，應以社會上對個人評價是否貶損作為判斷之
      依據，有最高法院90年台上字第646 號判例要旨可資參照
      ，是所謂名譽權受損，非單依被害人主觀之感情加以判斷
      ，應依社會客觀之評價而定。經查，系爭「致住戶一封信
      」、連署書之內容或為原告所不爭執之事實，或為被告有
      相當理由足信所評論之事實為真，以如前述，又或為被告
      意見表達之言論，並無是否與事實相符之可言。況且系爭
      「致住戶一封信」、連署書之內容亦難認有貶損原告在社
      會上之評價，原告主張其名譽權因此受侵害，自不足採。
四、綜上所述，原告主張依侵權行為之法律關係請求被告賠償其
    損害40萬元並向原告公開道歉，為無理由，應予駁回。
五、本件事證已臻明確，兩造其餘主張及攻擊防禦方法與證據，
    經本院斟酌後，與本件判決結果已不生影響，故不一一論列
    ，兩造另聲請調查之證據亦無必要，均附此敘明。
六、結論：原告之訴為無理由，依民事訴訟法第78條，判決如主
    文。
中    華    民    國    97    年    11    月    10    日
                  民事第二庭    法  官  連育群
以上正本係照原本作成
如對本判決上訴，須於判決送達後20日內向本院提出上訴狀
中    華    民    國    97    年    11    月    10    日
                            書記官  蕭佩宜


司法院資訊處製作；財團法人民間司法改革基金會備份。
